【裁判字號】    97,重訴,332
【裁判日期】    971209
【裁判案由】    分配表異議之訴
【裁判全文】
臺灣臺中地方法院民事判決  97年度重訴字第332號
原      告  乙○○
                      號
訴訟代理人  張繼準律師
複代理人    張瓊文律師
            蘇若龍律師
被      告  力興資產管理股份有限公司即抵押權人
法定代理人  丙○○
訴訟代理人  甲○○
            戊○○
            丁○○
上列當事人間分配表異議之訴事件，本院於民國97年11月25日言
詞辯論終結，判決如下：
    主    文
原告之訴駁回。
訴訟費用由原告負擔。
    事實及理由
一、原告主張：被告係自訴外人中興商業銀行股份有限公司（以
    下簡稱中興銀行）受讓本件債權，並以鈞院89年度執字第
    20946號債權憑證作為執行名義，又依該債權憑證之執行名
    義之名稱欄所載，原執行名義鈞院88年度促字第8535號返還
    借款之支付命令，可見原執行名義係於民國88年間成立。原
    告於原執行名義成立後，已於89年間，以訴外人大雅鄉農會
    分別於89年9月11日及89年9月27日有簽發支票號碼分別為TC
    0000000號與TC0000000號、面額各為新台幣（下同）1,236,
    899元與2,400,000元、受款人皆為中興銀行南台中分行之支
    票2紙及訴外人建邦鋁合金鍛造股份有限公司（以下簡稱建
    邦公司）分別於89年1月11日、同年2月11日、同年3月11日
    、同年4月11日、同年5月11日、同年6月11日、同年7月11日
    有簽發支票號碼分別為AA0000000號、AA0000000號、AA0000
    000號、AA0000000號、AA0000000號、AA0000000號、AA0000
    000號，面額均為250,000元、受款人皆為松岳工業股份有限
    公司，支票正面並載有禁止背書轉讓之支票7紙，經背書後
    ，交付中興銀行作為清償系爭債權本金之用，並經該行收訖
    兌現無誤。中興銀行之債權本金11,000,000元，至少應再扣
    除原告已清償本金之5,386,899元，僅剩餘5,613,101元，故
    被告自中興銀行受讓之債權本金至多僅有5,613,101元（計
    算式：11,000,000－1,236,899－2,400,000－250,000×7＝
    5,613,101元）。原告並依民法第126條及第144條第1項之規
    定，為時效之抗辯，故被告利息之計算，只能請求自92年4
    月22日起至97年4月22日2止5年間之利息，又因系爭債權本
    金僅有5,613,101元，以年利率8.5％計算，則被告所得請求
    之利息僅有2,385,568 元（計算式：5,613,101元×8.5 ％
    ×5＝2,385,568元）。違約金之計算應以本金5,613,101 元
    計算，自88年12月29日起至89年6月28日（共183日）之違約
    金應為23,921元（計算式：5,613,101×0.85％×183／365
    ＝23,921），自89年6月29日起至97年4月22日止（共2,855
    日）之違約金應為746,389元（計算式：5,613,101×1.7％
    ×2,855／365＝746,389），合計770,310元。爰依強制執行
    法第41條第1項本文、第14條第1項之規定提起本件訴訟，並
    聲明：鈞院96年度執字第71267號強制執行事件於97年5月26
    日所製作之分配表，被告參與分配之債權原本應更正為5,61
    3,101元，分配金額應更正為8,737,936元。
二、被告抗辯：原告就系爭大雅鄉農會支票是否確有交付予中興
    銀行、是否兌現皆未舉證而有疑，況原告另有向中興銀行借
    款多筆，系爭大雅鄉農會支票係用以清償另筆240萬、160萬
    元之借款，與系爭借款無涉。中興銀行就系爭債權及其利息
    係於88年09月1日向鈞院聲請強制執行，以拍賣顯無實益於
    89 年3月8日發給88年度執辰字第19170號債權憑證，時效自
    應於89年3月8日重新起算5年；後中興銀行復執88年度執辰
    字第19170號債權憑證於89年9月27向鈞院聲請強制執行，並
    因停止特拍後減價拍賣仍無人應買，經鈞院於90年7月18日
    發給89年度執辰字第20946號債權憑證，系爭利息請求權不
    因執行程序視為撤回而時效中斷，故應於90年7月18日重新
    起算5年；嗣中興銀行再執89年度執辰字第20946號債權憑證
    於91年5月28日聲明參與分配，然於92年2月13日因公告期滿
    視終結，並退還89年執辰字第20946號債證，系爭利息請求
    權時效應於92年2月13日重新起算5年；再被告自中興銀行受
    讓系爭債權後，於93年底聲請強制執行即鈞院93年度執辰字
    第61247號執行事件，而於96年12月10日以視為撤回執行終
    結，並退回89年度執辰字第20946號債權憑證，系爭利息請
    求權時效應於96年12月10日復重新起算5年，被告嗣後於97
    年l月17日聲請強制執行，經鈞院以96年執辰字第5678號受
    理在案，後鈞院於97年1月22日併入96年度執辰字第71267號
    給付票款執行事件辦理，故系爭利息請求權並未因時效經過
    而消滅，且利息之計算仍應以本金1,100萬元為準。違約金
    之計算應以債權本金1,110萬元計算，故原告之主張無理由
    。並聲明：原告之訴駁回。
三、兩造不爭執之事實：
(一)原告與訴外人陳幸蘭曾於88年1月28日簽發面額1,100萬元之
    本票乙紙，以之向訴外人臺中市第四信用合作社（以下簡稱
    四信）為同額借款，嗣訴外人中興銀行於88年4月9日起概括
    承受四信之全部營業及資產負債。
(二)原告曾於88年6月10日向中興銀行借款240萬元及160萬元。
(三)中興銀行曾以系爭債權向本院聲請支付命令，經本院以88
    年度促字第8535號支付命令核發，嗣中興銀行於88年9月1日
    持以向本院聲請對債務人即原告及陳幸蘭強制執行，然因拍
    賣顯無實益，經本院於89年3月8日以88年度執辰字第19170
    號發予債權憑證，其執行名義之內容為「債務人應連帶向債
    權人給付新台幣壹仟壹佰萬元，及自民國八十七年十月二十
    八日起至清償日止按年息百分之八．五計算之利息，並自八
    十七年十一月二十九日起至清償日止，逾期在六個月以內者
    ，按上開利率百分之十，超過六個月者，就超過部分，按上
    開利率百分之二十計算之違約金，並賠償督促程序費用新臺
    幣壹佰貳拾玖元。」
(四)中興銀行於89年9月27日持88年度執辰字第19170號債權憑證
    向本院聲請對債務人即原告及陳幸蘭強制執行，惟因債務人
    現無其他財產可供執行，經本院於90年7月18日以89 年度執
    辰字第20946號發予債權憑證，其執行名義之內容為「債務
    人應連帶向債權人給付新臺幣壹仟壹佰萬元，及自民國八十
    七年十月二十八日起至清償日止按年息百分之八．五計算之
    利息，並自八十七年十一月二十九日起至清償日止，逾期在
    六個月以內者，按上開利率百分之十，超過六個月者，就超
    過部分，按上開利率百分之二十計算之違約金，並賠償督促
    程序費用新臺幣壹佰貳拾玖元。」
(五)中興銀行曾於91年5月28日持89年度執辰字第20946號債權憑
    證，就本院受理91年度執辰字第5095號訴外人美商花旗銀行
    股份有限公司對原告之強制執行事件聲明參與分配，嗣經本
    院將91年度執辰字第5095號執行事件併入91年度執辰字第
    17036號執行事件，其後於92年2月13日因公告期滿視為撤回
    終結。
(六)中興銀行於93年4月16日將系爭債權及其從屬權利讓與被告
    。
(七)被告於受讓系爭債權後，曾於93年間向本院聲請對債務人即
    原告及陳幸蘭強制執行，經本院以93年度執辰字第6124 7號
    受理，惟其後於96年12月10日業經視為債權人撤回執行終結
    ，並退還89年執辰字第20946號債權憑證。
(八)被告於97年1月17日復持89年度執辰字第20946號債權憑證向
    本院聲請對債務人即原告及陳幸蘭強制執行，經本院以97
    年度執辰字第5678號返還借款強制執行事件受理在案，並於
    97年1月22日併入96年度執辰字第71267號執行事件，經本院
    於97年5月26日製作分配表，並定於97年6月11日實行分配。
(九)原告於97年6月9日對系爭分配表聲明異議。
(十)訴外人大雅鄉農會分別於89年9月11日及89年9月27日有簽發
    支票號碼分別為TC0000000號與TC0000000號、面額各為1,23
    6,899元與2,400,000元、受款人皆為中興銀行南台中分行之
    支票2紙。
(十一)訴外人建邦公司分別於89年1月11日、同年2月11日、同年3
    月11日、同年4月11日、同年5月11日、同年6月11日、同年7
    月11日有簽發支票號碼分別為AA0000000號、AA0000000號、
    AA0000000號、AA0000000號、AA0000000號、AA0000000號、
    AA0000000號，面額均為250,000元、受款人皆為松岳工業股
    份有限公司，支票正面並載有禁止背書轉讓之支票7紙。
四、得心證之理由：
    本件兩造厥有爭執者，為系爭債權之本金金額為何？原告有
    無清償部分？被告就系爭債權所得請求之利息為何？原告得
    否主張時效抗辯？及被告就系爭債權所得請求之違約金為何
    ？經查：
(一)按債權人或債務人對於分配表所載各債權人之債權或分配金
    額有不同意者，應於分配期日一日前，向執行法院提出書狀
    ，聲明異議；異議未終結者，為異議之債權人或債務人，得
    向執行法院對為反對陳述之債權人或債務人提起分配表異議
    之訴。債務人對於有執行名義而參與分配之債權人為異議者
    ，僅得以第14條規定之事由，提起分配表異議之訴。聲明異
    議人未於分配期日起十日內向執行法院為前二項起訴之證明
    者，視為撤回其異議之聲明；經證明者，該債權應受分配之
    金額，應行提存，強制執行法第39條第1項、第41條第1項本
    文、第2、3項分別定有明文。查本件被告於97年1月17日持
    89 年度執辰字第20946號債權憑證向本院聲請對債務人即原
    告及陳幸蘭強制執行，經本院以97年度執辰字第5678號返還
    借款強制執行事件受理在案，並於97年1月22日併入96年度
    執辰字第71267號執行事件，經本院於97年5月26日製作分配
    表，並定於97年6月11日實行分配；原告於97年6月9日對系
    爭分配表聲明異議，並於97年6月20日以強制執行法第14條
    之事由提起本件分配表異議之訴之事實，業有原告提出之本
    院民事執行處函、分配表、民事強制執行聲請狀、債權憑證
    為證，並有本院97年度執字第5678號、96年度執字第71267
    號執行事件卷證可稽，並有原告之起訴狀在卷可憑，復為兩
    造所不爭執，堪認為真實。是原告提起本件分配表異議之訴
    ，尚符合上開強制執行法第41條第1項本文、第2、3項規定
    之程序要件，合先敘明。
(二)雖原告主張其於原執行名義成立後，已於89年間，以訴外人
    大雅鄉農會分別於89年9月11日及89年9月27日有簽發支票號
    碼分別為TC0000000號與TC0000000號、面額各為1,236,899
    元與2,400,000元、受款人皆為中興銀行南台中分行之支票2
    紙及訴外人建邦公司分別於89年1月11日、同年2月11日、同
    年3月11日、同年4月11日、同年5月11日、同年6月11日、同
    年7月11日有簽發支票號碼分別為AA0000000號、AA0000000
    號、AA0000000號、AA0000000號、AA0000000號、AA0000000
    號、AA0000000號，面額均為250,000元、受款人皆為松岳工
    業股份有限公司，支票正面並載有禁止背書轉讓之支票7紙
    ，經背書後，交付中興銀行作為清償系爭債權本金之用，並
    經該行收訖兌現無誤云云，固據其提出支票為證，並聲請本
    院向花旗銀行大里分行函查上開訴外人建邦公司簽發之支票
    係由何人提示？惟查原告提出之上開訴外人大雅鄉農會分別
    於89年9月11日及89年9月27日有簽發支票號碼分別為TC0000
    000號與TC0000000號、面額各為1,236,899元與2,400,000元
    、受款人皆為中興銀行南台中分行之支票2紙，原告係用以
    清償其另向該行借款之160萬元及240萬元，業有被告提出之
    聯邦商業銀行97年8月5日 (97)聯債管字第7268號函及該函
    所檢附之明細表及聯邦商業銀行之傳真在卷可憑。而原告所
    提出之上開訴外人建邦公司分別於89年1月11日、同年2月11
    日、同年3月11日、同年4月11日、同年5月11日、同年6月11
    日、同年7月11日有簽發支票號碼分別為AA0000000號、AA00
    00000號、AA0000000號、AA0000000號、AA0000000號、AA00
    00000號、AA0000000號，面額均為250,000元、受款人皆為
    松岳工業股份有限公司，支票正面並載有禁止背書轉讓之支
    票7紙，其中票號AA0000000─AA0000000號計4張支票，業經
    訴外人建邦公司繳回號碼作廢，票號AA0000000、AA0000000
    號支票提示銀行為一銀太平分行，其提示人為訴外人溫春梅
    、票號AA0000000號支票提示銀行為七銀成功分行，其提示
    人為訴外人江乃正，分別亦有花旗（台灣）銀行大里分行97
    年10月1日 (97)花旗（台灣）里第88號函、國泰世華商業銀
    行干城分行97年10月21日國世干城字第0970000064號函及第
    一商業銀行太平分行97年10月21日一太平字第179號函及該
    函所檢附之資料在卷可稽。是知原告所提出之上開支票，均
    未用以清償系爭借款，原告前開主張，顯屬不實，自無可採
    。原告主張其有清償系爭借款之部分本金云云，自無可信。
(三)次按雖利息、紅利、租金、贍養費、退職金及其他一年或不
    及一年之定期給付債權，其各期給付請求權，因五年間不行
    使而消滅，民法第126條固有明文。惟按消滅時效，因左列
    事由而中斷：三、起訴。左列事項，與起訴有同一效力：五
    、開始執行行為或聲請強制執行；時效因開始執行行為而中
    斷者，若因權利人之聲請，或法律上要件之欠缺而撤銷其執
    行處分時，視為不中斷。時效因聲請強制執行而中斷者，若
    撤回其聲請，或其聲請被駁回時，視為不中斷，民法第129
    條第1項第3款、第2項第5款及第136條分別定有明文。又對
    於已開始實施強制執行之債務人財產，他債權人再聲請強制
    執行者，已實施執行行為之效力，於為聲請時及於該他債權
    人，應合併其執行程序，並依前二條之規定辦理，強制執行
    法第33條定有明文。故有執行名義之他債權人聲明參與分配
    者，經審查合法時，即應許其參與分配，無須另以裁定准許
    ，或徵詢債務人及其他債權人之意見，且其聲明參與分配與
    聲請強制執行性質相同，因而辦理強制執行事件應行注意事
    項十六之 (一)規定：債權人撤回強制執行之聲請時，如他
    債權人已依本法第34條第1項之規定聲明參與分配者，得聲
    請繼續執行。此乃因有執行名義之他債權人既已依法聲明參
    與分配，其權益自不因原聲請強制執行之債權人撤回聲請而
    受影響。故執行法院於該聲明參與分配之他債權人繳納執行
    費後，應另行分案繼續執行，原已實施之處分如查封，仍應
    繼續有效。若該他債權人未於執行法院規定之期限內繳納執
    行費，執行法院始應將其參與分配之聲明予以駁回。是參與
    分配之聲明即屬民法第129條第2項第5款規定之聲請強制執
    行，其請求權之消滅時效即因而中斷，最高法院亦著有84年
    台上字第2365號、82年台上字第259號裁判意旨足資參照。
    另雖強制執行法第95條規定：經二次減價拍賣而未拍定之不
    動產，債權人不願承受或依法不得承受時，執行法院應於第
    二次減價拍賣期日終結後十日內公告願買受該不動產者，得
    於公告之日起三個月內依原定拍賣條件為應買之表示，執行
    法院得於詢問債權人及債務人意見後，許其買受。債權人復
    願為承受者，亦同。前項三個月期限內，無人應買前，債權
    人亦得聲請停止前項拍賣，而另行估價或減價拍賣，如仍未
    拍定或由債權人承受，或債權人未於該期限內聲請另行估價
    或減價拍賣者，視為撤回該不動產之執行。然此規定與上開
    民法第136條第2項之規定文義為「撤回強制執行之聲請」，
    已顯有差異。再消滅時效者，乃因一定之時間，不行使其權
    利而生權利喪失之法律事實，亦即消滅時效乃因眠於權利上
    者，即不予法律保護。此觀之民法第136條第2項規定「時效
    因聲請強制執行而中斷者，若撤回其聲請，或其聲請被駁回
    時，視為不中斷」，其理由即在於若聲請人撤回其聲請，則
    可推定其無行使權利之意思；若因不合法而被駁回，則與未
    為聲請同，應視為不中斷。該項並於71年1月4日之修正立法
    理由略以：「第二項於『強制執行而中斷者』一語上增『聲
    請』二字，俾臻明確」，顯亦見該視為不中斷之原因係應指
    債權人主動聲請撤回強制執行及其聲請被法院駁回而言。而
    就強制執行法第95條立法意旨觀之乃在於避免一再減價拍賣
    或另行估價拍賣，延宕結案時間，所為之規定，與消滅時效
    之立法意旨，自亦顯不同。是依強制執行法第95條規定視回
    撤回不動產之執行者，其債權人乃有積極行使其權利，因非
    屬消滅時效之因一定之時間，不行使其權利而生權利喪失之
    法律事實，自不適用民法第136條第2項之規定，仍生中斷時
    效之效力。其時效即應依民法第137條第1項：時效中斷者，
    自中斷之事由終止時，重行起算之規定計算。本件原告雖主
    張：原告依民法第126條及第144條第1項之規定，為時效之
    抗辯，故被告利息之計算，只能請求自92年4 月22日起至97
    年4月22日2止5年間之利息，又因系爭債權本金僅有5,613,1
    01元，以年利率8.5％計算，則被告所得請求之利息僅有2,3
    85,568元云云。惟如前述，原告主張其有清償部分系爭借款
    之本金云云，已無可信。而被告抗辯：中興銀行就系爭債權
    及其利息係於88年09月1日向鈞院聲請強制執行，以拍賣顯
    無實益於89年3月8日發給88年度執辰字第19170號債權憑證
    ；後中興銀行復執88年度執辰字第19170號債權憑證於89年9
    月27向鈞院聲請強制執行，並因停止特拍後減價拍賣仍無人
    應買，經鈞院於90年7月18日發給89年度執辰字第20946號債
    權憑證；嗣中興銀行再執89年度執辰字第20946號債權憑證
    於91年5月28日聲明參與分配，然於92年2月13日因公告期滿
    視為撤回終結，並退還89年執辰字第20946號債權憑證；被
    告自中興銀行受讓系爭債權後，於93年底聲請強制執行即鈞
    院93年度執辰字第61247號執行事件，而於96年12月10日以
    視為撤回執行終結，並退回89年度執辰字第20946號債權憑
    證；被告嗣後於97年l月17日聲請強制執行，經鈞院以96年
    執辰字第5678號受理在案，後鈞院於97年1月22日併入96年
    度執辰字第71267號給付票款執行事件辦理之事實，業據被
    告提出強制執行聲請狀、債權憑證、參與分配聲請狀、本院
    民事執行處函、執行處通知為證，並有本院上開97年度執字
    第5678號、96年度執字第71267號執行事件卷證可稽，復為
    兩造所不爭執，堪認為真實。是本件被告既不斷開始執行行
    為或聲請強制執行，積極行使其權利，且亦無視為時效不中
    斷情事，而其時效自中斷之事由終止時，重行起算，復均未
    逾5年，原告主張被告就本件利息之請求，有已逾5年之時效
    者云云，依上說明，亦屬無據。
(四)原告雖又主張違約金之計算應以本金5,613,101元計算，自
    88年12月29日起至89年6月28日（共183日）之違約金應為
    23,921元（計算式：5,613,101×0.85％×183／365＝23,
    921），自89年6月29日起至97年4月22日止（共2,855日）之
    違約金應為746,389元（計算式：5,613,101×1.7％×2,855
    ／365＝746,389），合計770,310元云云。然如前述，本件
    之債權本金仍為1,100萬元，原告主張違約金之計算應以本
    金5,613,101元計算云云，自亦屬無據。
(五)綜上所述，本件原告主張業已清償部分本金及被告就本件借
    款部分之利息已逾5年時效，原告並援引時效抗辯，及違約
    金之計算應依其清償後之本金計算云云，均無理由。從而，
    原告依強制執行法第41條第1項本文、第14條第1項之規定，
    請求本院96年度執字第71267號強制執行事件於97年5月26日
    所製作之分配表，被告參與分配之債權原本應更正為5,613,
    101元，分配金額應更正為8,737,936元，洵屬無據，應予駁
    回。
五、本件事證已臻明確，兩造其餘之陳述、攻擊防禦方法及舉證
    ，均對本判決之結果不生影響，爰不一一論述，附予敘明。
六、訴訟費用負擔之依據：民事訴訟法第78條。
中    華    民    國    97    年    12    月    9     日
                  民事第二庭    法  官  陳秋月
正本係照原本作成。
如對本判決上訴，須於判決送達後20日內向本院提出上訴狀。
中    華    民    國    97    年    12    月    9     日
                                書記官  廖曉鐘


司法院資訊處製作；財團法人民間司法改革基金會備份。
